臺灣宜蘭地方法院民事裁定
111年度重訴字第45號
聲  請  人  吳淑惠  
代  理  人  何佩娟律師
相  對  人  蔡佩玲  

上列當事人間因返還借名登記物及不當得利等事件（本院111年
度重訴字第45號），聲請人聲請為訴訟繫屬事實之登記，本院裁
定如下：
    主  文
聲請駁回。
    理  由
一、聲請意旨略以：聲請人將起訴狀附表一所示不動產借名登記
    於相對人名下，因終止該借名登記之法律關係，故依借名登
    記、委任、不當得利等法律關係，向相對人請求移轉登記，
    並依民事訴訟法第254條第5項規定，聲請裁定許可為訴訟繫
    屬事實之登記等語。
二、按「類推適用係就法律未規定之事項，援引與其性質相類似
    之規定以為適用，俾補足法律規定之漏洞。而未經法律規範
    之事項得否類推適用某項法律規定，應先探求該項法律規定
    之規範目的（即立法理由），再判斷得否基於同一法律理由
    ，依平等原則將是項法律規定類推及於未經法律規範事項。
    法律漏洞須出於立法者無意的疏忽，倘立法者有意不為規定
    自有意不適用於類似情況者，則並非漏洞，不生補充之問題
    。次按訴訟標的基於物權關係，且其權利或標的物之取得、
    設定、喪失或變更，依法應登記者，於事實審言詞辯論終結
    前，原告得聲請受訴法院以裁定許可為訴訟繫屬事實之登記
    ，民事訴訟法第254條第5項定有明文。其立法意旨為藉由將
    訴訟繫屬事實予以登記之公示方法，使第三人知悉訟爭情事
    ，俾阻卻其因信賴登記而善意取得，及避免確定判決效力所
    及之第三人受不測之損害，以保護原告實體法上物權法之權
    利；惟為免過度影響被告及第三人之權益，其訴訟標的以基
    於物權關係者為限。倘訴訟標的非基於物權關係者，乃立法
    者有意排除訴訟繫屬事實登記制度之適用，不生補充之問題
    」（最高法院110年度臺抗字第642號民事裁定意旨參照），
    「系爭不動產已登記為相對人所有，有土地及建物所有權狀
    、登記謄本影本可稽。抗告人既主張兩造就系爭不動產訂立
    借名登記契約等語，則系爭不動產於借名關係存續中，乃登
    記為相對人之名義，於系爭不動產回復登記為抗告人名義以
    前，抗告人尚無所有物返還請求權可資行使，則抗告人依民
    法第767條規定提起本訴並同時為先位及備位請求，自有可
    議，無從向原法院聲請為訴訟繫屬事實之登記。抗告人另主
    張依借名登記契約終止後之返還請求權、不當得利返還請求
    權為先位主張，民法第419條第2項規定與不當得利返還請求
    權為備位主張，核其性質均屬基於債權關係為請求，則依民
    事訴訟法第254條第5項規定立法理由所示，抗告人亦無從向
    原法院聲請為訴訟繫屬事實之登記。從而抗告人依民事訴訟
    法第254條第5項規定，聲請就系爭不動產為訴訟繫屬事實之
    登記，不應准許。原裁定駁回抗告人之聲請，並無不合」（
    臺灣高等法院109年度抗字第1524號民事裁定意旨參照）。
三、查原告本於債權關係而為前述請求，依上開說明，核與民事
    訴訟法第254條第5項規定不符，從而本件聲請並無理由，應
    予駁回。
中    華    民    國   111    年    5     月     16   日
                        民事庭法  官   伍偉華
以上正本係照原本作成。
如對本裁定抗告須於裁定送達後10日內向本院提出抗告狀，並繳
納抗告費新臺幣1,000元。
中　　華　　民　　國　　111 　年　　5 　　月　　16　　日
                              書記官   邱信璋